【裁判字號】    92,判,1686
【裁判日期】    921204
【裁判案由】    綜合所得稅
【裁判全文】
最  高  行  政  法  院  判  決                  九十二年度判字第一六八六號
    上  訴  人  高雄縣汽車貨物裝卸業職業工會
    代  表  人  甲○○
    訴訟代理人  乙○○
    被 上訴 人  財政部臺灣省南區國稅局
    代  表  人  朱正雄
右當事人間因綜合所得稅事件，上訴人對於中華民國九十一年一月十五日高雄高等行
政法院九十年度訴字第一八八六號判決，提起上訴，本院判決如左：
    主  文
上訴駁回。
上訴審訴訟費用由上訴人負擔
    理  由
一、本件上訴人主張：（一）上訴人依法提起申請復查程序，被上訴人既不准撤銷，
    雖復查決定不合程式，但已踐行審議並為決定，依法上訴人與被上訴人同就該決
    定有法律上之利害關係，上訴人主張該決定違法，致損害其權利，因而提起訴願
    ，為法所容許。被上訴人在訴願程序未終結前，更行作成復查決定（即被上訴人
    民國（下同）八十九年十月十二日南區國稅法字第八九○七一○九○號重複之復
    查決定書），上訴人隨即提出一事不再理之聲明，財政部訴願委員會未加以詳酌
    ，反而受理訴願，作成顯有矛盾之訴願決定。同一事件若更行提起訴願，程序上
    應為不受理判決，今訴願決定機關竟為受理，顯然違背行政訴訟法第一百零七條
    第七款，及同法第一百十五條規定準用民事訴訟法第二百五十三條規定，其重複
    之訴不合法，應不得為其重訴之裁判。（二）所得稅法第八十九條第三項，固規
    定各團體應於每年一月底前申報免扣繳憑單，但該法規是新增訂之法規，被上訴
    人實務上尚未全面推動實施，僅屬輔導階段，既法律效果未全面執行實施，即其
    內容尚不能實現，是被上訴人本身之責任，因而可證明上訴人無可歸責（無故意
    或過失），依照司法院釋字第二七五號解釋意旨，上訴人自應不受處罰。再者，
    所得稅法第八十九條第三項之處罰構成要件並無明確規定，依據行政程序法第一
    百十一條第三款及第七款規定，無處分要件。對人民違反行政上義務之處罰，涉
    及對於人民權利之限制，被上訴人在系爭案件中未遵守一貫處理之行政規則，有
    違憲法第七條及行政程序法第六條平等原則甚明。本事件依據鈞院五十二年判字
    第三二一號判例，上訴人不是以他人不法未受制裁，而主張自己亦得免受處罰，
    故與「不法之平等」不發生關係，其原因事實在於訴求被上訴人有無實際遵守一
    貫性行政規則，以判斷是否有違平等原則。（三）所得稅法第一百十一條第二項
    之規定內容，對於逾期自動補報是否處罰，其處罰構成要件未有明確規定。依司
    法院釋字三一三號、第三九○號、第四○二號等解釋均揭示，涉及限制人民權利
    之處分，其構成要件與法律效果應由法律明定之，雖得依稅捐稽徵法第四十八條
    之二規定（減輕原則），授權以行政命令訂定其稅務違章案件減免處罰標準，該
    標準第五條第一項前段規定，顯示自動補報在一定期間內可免處罰甚明，惟後段
    規定所為之限制，並非依據違章情節之輕重參酌立法目的所為之合理標準，與母
    法授權之目的未盡相符，有違憲法第二十三條及比例原則。其適用罰金罰鍰提高
    標準條例及行政命令為根據，處五倍罰金，母法既無規定復未授權，顯有違法律
    保留原則，與稅捐稽徵法第四十八條之三之規定亦屬有違。（四）被上訴人既承
    認訴願有理由，即不應違背訴願程序，在同一原因事實之訴訟繫屬中更行訴訟，
    導致上訴人增加業務費開支之損害與精神上傷害（參照民法第二百十六條），為
    此求為廢棄原判決並撤銷訴願決定及原處分，另判命被上訴人賠償上訴人損害新
    臺幣（以下同）五萬元。
二、被上訴人於本審未為答辯。
三、原審斟酌全辯論意旨及調查證據之結果，以：（一）本件上訴人前於八十九年五
    月十五日提出復查申請，惟被上訴人未作成復查決定，以八十九年五月二十五日
    南區國稅高縣資字第八九○二○九四九號函予以否准，此有前揭公函附於原處分
    卷可憑，是被上訴人原並未作成復查決定。嗣被上訴人於八十九年十月十二日作
    成南區國稅法字第八九○七一○九○號復查決定，自無重複作成復查決定情事，
    上訴人爭執被上訴人違反一事不再理原則，重作復查決定云云，容有誤會。（二
    ）本件上訴人於八十八年度內給付未達起扣點之薪資、租賃所得合計新台幣四二
    、○○○元，未依所得稅法第八十九條第三項規定，於次年一月三十一日前向被
    上訴人申報免扣繳憑單，而於八十九年二月三日自動補報一節，有上訴人八十八
    年度各類所得資料申報書及逾期申報扣（免）繳憑單聲明書各一份附卷可稽。按
    所得稅法第八十九條第三項、第一百十一條第二項之規定，公私機關、團體、學
    校、事業或執行業務者每年所給付依前條規定應扣繳稅款之所得，第十四條第一
    項第十類之其他所得，因未達起扣點，或因不屬本法規定之扣繳範圍，而未經扣
    繳稅款者，應於每年一月底前，將受領人姓名、住址、國民身分證統一編號及全
    年給付金額等，依規定格式，列單申報主管稽徵機關，若未依限填報者，即應處
    該團體或事業七千五百元之罰鍰（一千五百元之五倍），該法已明確規定申報之
    義務及申報之期限，義務人自應於期限內主動申報，並無須先經主管稽徵機關事
    先通知申報，於逾期未申報時始得處罰，此觀諸所得稅法第八十九條第三項及第
    一百十一條第二項後段、罰金罰鍰提高標準條例第一條前段及第三條（行政院並
    依前述罰金罰鍰提高標準條例第三條之授權，將所得稅法第一百十一條之罰鍰數
    額，提高為五倍）及稅務違章案件減免處罰標準第五條第一款、第二款之規定自
    明，是上訴人所述應於被上訴人通知後不申報，方可處罰，若未經通知則不能處
    罰云云，顯屬無據。（三）稅捐稽徵法第四十八條之二固規定情節輕微者得免除
    其處罰，惟其情節輕微、金額及減免標準，乃授權財政部擬定，報請行政院核定
    後發布之。財政部訂定之稅務案件減免處罰標準第五條係規範依所得稅法第一百
    十一條第二項規定應處罰鍰案件，得減輕或免予處罰之情事，其中第一款為「私
    人團體、事業未依限填報或未據實申報或未依限填發免扣繳憑單，於填報或填發
    期限屆滿後十日內自動補報或填發，且補報或填發之給付總額未超過應填或填發
    之扣繳及免扣繳憑單給付總額之百分之二十者，免予處罰。」本件上訴人固於申
    報期限屆滿後十日內自動補報，惟其補報之給付金額已達應填報之扣繳及免扣繳
    憑單給付總額之百分之百，與上開免罰條件顯不相符，被上訴人依上揭稅務違章
    案件減免處罰標準第五條第二款予以裁罰，於法並未不合。上訴人所稱本件應屬
    輕微案件得予免罰一節，亦不足採。（四）學理上之「不服從犯」，其係指依法
    有作為義務或不作為義務，一經違反，即構成行政罰之要件。觀之所得稅法第八
    十九條第三項及第一百十條第二項規定，主觀上並未限於故意情形，當上訴人違
    反此禁止規定時，雖非出於故意，仍應受過失之推定，於上訴人不能舉證證明自
    己無過失之情形下，則應受處罰。本件上訴人為職業工會，對於負有前揭申報之
    公法義務，自難委不知情，其未依限申報免扣繳憑單，縱非故意，參照司法院釋
    字第二七五號解釋意旨，仍有未盡注意義務之過失，自無從卸責。再者，人民不
    得主張「不法平等」，上訴人所舉裁罰未全面施行乙節，無非主張不法之平等，
    核亦無可採。是本件原處分於法並無違誤，從而上訴人合併請求損害賠償金五萬
    元部分，亦乏所據，因而駁回上訴人之訴。
四、本院按：「公私機關、團體、學校、事業或執行業務者每年所給付依前條規定應
    扣繳稅款之所得，及第十四條第一項第十類之其他所得，因未達起扣點，或因不
    屬本法規定之扣繳範圍，而未經扣繳稅款者，應於每年一月底前，將受領人姓名
    、住址、國民身分證統一編號及全年給付金額等，依規定格式，列單申報主管稽
    徵機關；並應於二月十日前，將免扣繳憑單填發納稅義務人。」所得稅法第八十
    九條第三項定有明文。前開規定係於八十八年二月九日修正公布，依同法第一百
    二十六條規定，於公布日施行，另依中央法規標準法第十三條規定，應自公布日
    起算至第三日即八十八年二月日十一日起發生效力。揆之前開規定及說明，上訴
    人所主張該規定是新增訂之法規，實務上尚未全面推動實施，其內容尚不能實現
    ，上訴人無可歸責，依照司法院釋字第二七五號解釋意旨，上訴人自應不受處罰
    云云，尚不可採。次按：所得稅法第八十九條第三項規定之內容，乃公私機關、
    團體、學校、事業或執行業務者申報行為之義務，至違反該義務之處罰，則規定
    於同法第一百十一條第二項。觀其規定，對處罰之構成要件已為明確之訂定，上
    訴人主張此項處罰之構成要件不明確云云，亦不足取。又上訴人主張被上訴人於
    本件對人民違反行政上義務之處罰，未遵守一貫處理之行政規則，有違憲法第七
    條及行政程序法第六條平等原則云云，惟上訴人並未說明如何違反之具體情事，
    亦不足採。復按：苟人民之行為違反所得稅法第八十九條第三項規定，原即應依
    同法第一百十一條第二項規定予以處罰。又因各項違反稅捐法規之處罰種類繁多
    ，得否減輕或免除，以由總則性之法律規定為宜，違反所得稅法第八十九條或第
    一百十條規定，其處罰得否減輕或免除，即無於該條規定之必要。我稅捐稽徵法
    第四十八條之二就違反稅捐稽徵法規處罰之減輕或免除，訂有總則性之規定，苟
    未符合該條之規定者，自無從就處罰為減輕或免除。稅捐稽徵法第四十八條之二
    第一項、第二項分別規定：「依本法或稅法規定應處罰鍰之行為，其情節輕微，
    或漏稅在一定金額以下者，得減輕或免予處罰。」「前項情節輕微、金額及減免
    標準，由財政部擬訂，報請行政院核定後發布之。」依此規定，財政部於擬訂減
    輕或免予處罰之標準時，原應就違反行為情節之重輕、金額之多寡加以衡量。其
    所擬訂經行政院核定之稅務違章案件減免處罰標準第五條第一項規定：「依所得
    稅法第一百十一條第二項規定應處罰鍰案件，有下列情事之一者，減輕或免予處
    罰：一、私人團體、事業未依限填報或未據實申報或未依限填發免扣繳憑單，於
    填報或填發期限屆滿後十日內自動補報或填發，且補報或填發之給付總額未超過
    應填報或填發之免扣繳憑單給付總額之百分之三十者，免予處罰。」其前段係就
    違反之情節重輕為規定，其後段則係就金額多寡為規定，均符合前開稅捐稽徵法
    第四十八條之二之授權意旨，自可予適用。上訴人主張稅務違章案件減免處罰標
    準第五條第一項後段違反母法之授權云云，核不足取。再按：罰金罰鍰提高標準
    條例為立法院制定，總統依法公布之法律，其制定及適用，原無須經同為法律位
    階之稅捐稽徵法之授權，而其係適用於科處罰金罰鍰事件，本件係屬科處罰鍰事
    件，自有該條例之適用，被上訴人適用之而作成原處分，自無不合。上訴人以該
    條例違反法律保留原則及違反稅捐稽徵法第四十八條之二云云，尚有誤會。再者
    ，原判決就上訴人因違反所得稅法第八十九條第三項，而依同法第一百十一條第
    二項規定處罰上訴人，認其程序及實體俱無不合，而駁回上訴人之訴，經核並無
    違誤，上訴人仍執陳詞指摘原判決不當，求為廢棄，為無理由，應予駁回。其損
    害賠償之請求並應駁回。
據上論結，本件上訴為無理由，爰依行政訴訟法第二百五十五條第一項、第九十八條
第三項前段，判決如主文。
中    華    民    國    九十二      年      十二      月      四        日
                    最 高 行 政 法 院  第 三 庭
                                審 判 長 法  官      葉  振  權
                                         法  官      林  家  惠
                                         法  官      吳  錦  龍
                                         法  官      劉  鑫  楨
                                         法  官      吳  明  鴻
右  正  本  證  明  與  原  本  無  異
                                         法院書記官  阮  桂  芬
中    華    民    國    九十二      年      十二      月      四        日


司法院資訊處製作；財團法人民間司法改革基金會備份。
